【裁判字號】    88,易,242
【裁判日期】    890530
【裁判案由】    妨害名譽
【裁判全文】
臺灣臺東地方法院刑事判決                          八十八年度易字第二四二號
    公  訴  人  臺灣台東地方法院檢察署檢察官
    被      告  丙○○
    選任辯護人  郭重鑾
右列被告因妨害名譽案件，經檢察官提起公訴（八十七年度偵續字第五二號），本院
判決如左：
    主  文
丙○○無罪。
    理  由
一、公訴意旨略以：如起訴書所載（如附件一）。
二、公訴人認被告涉有前述犯罪事實，無非係以被告在擔任中國國民黨台東縣黨部主
    任委員期間，適逢台東縣第十三屆縣長選舉，告訴人乙○○參選此次選舉，被告
    於民國八十六年十一月五日，竟擅自以中國國民黨台東縣黨部之名義，製作標題
    為「唬爛元」之文宣海報一件，其中並畫有乙○○貪圖金元寶及縣長烏紗帽之漫
    畫（如附件二），藉以明稱及暗示乙○○為虛偽不實之人，及貪污之徒，將該海
    報以夾報方式，散發於台東縣縣民手中，公然侮辱乙○○，案經告訴人乙○○告
    訴偵辦。因認被告涉有刑法第三百零九條第一項之公然侮辱罪。
三、查本案原經臺灣台東地方法院檢察署檢察官以八十六年度偵字第三三四八號不起
    訴處分，惟經告訴人再議後，由臺灣高等法院花蓮分院檢察署檢察長以八十七年
    度議字第二一五號命令及同案號之處分書發回續行偵查有無涉刑法第三百零九條
    公然侮辱犯行，經公訴人偵查後提起本件公訴，合先敘明。惟查本院細按前述臺
    灣高等法院花蓮分院檢察署八十七年度議字第二一五處分書之理由，不僅詳敘被
    告不涉刑法誹謗罪及公職人員選舉罷免法第九十二條之罪之理由，且對於被告所
    為亦不涉刑法公然侮辱之犯行，亦多有結論稱：「難以之認為被告有侮辱告訴人
    之不法犯意」、「被告應無侮辱告訴人之犯意」等語，而認再議之聲請無理由，
    而為駁回之處分，惟處分書主旨竟突兀地出現「公然侮辱部分，另行發回續查」
    之語，前述檢察長之命令則逕就此命令發回續查，如此處分書理由與處分書主旨
    、發回命令理由均有矛盾，甚至牴觸的發回命令，除令下級法院檢察署檢察官無
    所適從外，如何令下級法院檢察署檢察官甘服，其所以發回之意旨及目的何在？
    實令本院費解。尤有甚者，就本案之具體事實言，該處分書既認被告不涉誹謗及
    公職人員選舉罷免法第九十二條之犯行，被告如何得構成公然侮辱犯行已甚有疑
    ，加以公然侮辱罪及誹謗罪，係法條競合之關係，是本院審理本案時，即仍須自
    誹謗罪之構成要件著手起，再附此敘明。值得強調者，職司犯罪偵查之上級機關
    ，以不附理由甚且理由矛盾之命令，發回下級機關續行偵查，就人民之權利保護
    言，無疑係對於被告人權及法安定性原則的戕害，上級法院檢察署檢察官實應慎
    重其事，尤其現行以檢察長名義負責再議審理之制度下，更應嚴予督促所屬，否
    則即應研究改進現行制度，而由實際審查之檢察官具名為發回命令，以明責任歸
    屬，亦使檢察長等檢察首長不致假「檢察一體」之名而干預個案犯罪偵查之正當
    作為，亦附此敘明。
四、按言論自由、出版自由為民主憲政之基礎，司法院大法官議決釋字第三六四號與
    第四０七號解釋理由書明言之。又憲法第十一條規定，人民有言論、講學、著作
    及出版之自由，與憲法第十四條規定人民有集會之自由，同屬表現自由之範疇。
    本於主權在民之理念，人民享有自由討論、充分表達意見之權利，方能探究事實
    ，發見真理，並經由民主程序形成公意，制定政策或法律。因此表現自由為實施
    民主政治最重要之基本人權。國家所以保障人民之此項權利，乃以尊重個人獨立
    存在之尊嚴及自由活動之自主權為目的，同院大法官議決釋字第四四五號解釋理
    由書亦著有明文。再吳庚大法官亦於司法院大法官議決釋字第四０七號解釋協同
    書中發人深省地表明：允許人民公開發表言論、自由表達其意見，乃社會文明進
    步與閉鎖落後之分野，亦唯有保障各種表現自由，不同之觀念、學說或理想始能
    自由流通，如同商品之受市場法則支配（所謂「言論思想之自由市場理論」
    marketp ace-of-ideas theorie），經由公眾自主之判斷與選擇，去蕪存菁，形
    成多數人所接受之主張，多元民主社會其正當性即植基於此。又民主社會之存續
    及發展有賴於組成社會之成員的健全，一個國民祇有於尊重表現自由之社會生活
    中，始能培養其理性及成熟之人格，而免遭教條式或壓抑式言論之灌輸，致成為
    所謂「單向人」。憲法上表現自由既屬於個人權利保障，亦屬於制度的保障，其
    「保障範圍不僅包括受多數人歡迎之言論或大眾偏好之出版品及著作物，尤應保
    障少數人之言論。蓋譁眾取寵或曲學阿世之言行，不必保障亦廣受接納，唯有特
    立獨行之士，發為言論，或被目為離經叛道，始有特加維護之必要，此乃憲法保
    障表現自由真諦之所在」。再按公職人員選舉期間候選人所印發以文字、圖畫從
    事競選之宣傳品等海報，自亦屬言論或出版自由等表現自由之型態，合另敘明。
五、次按在學理上所謂「言論」尚可大分為「事實」陳述及「意見」表達二種。事實
    陳述有所謂真實與否的問題；意見表達或對於事物之「評論」，因為個人主觀評
    價的表現，即無所謂真實與否之問題。再按刑法第三百十條第一項規定：「意圖
    散布於眾，而指摘或傳述足以毀損他人名譽之事者，為誹謗罪」，由該條文義觀
    之，對於具體「事實」之指摘或傳述，足以毀損他人名譽者，方為刑法所制裁的
    誹謗言論，且同條第三項前段規定：「對於所誹謗之事，能證明其為真實者，不
    罰」，而所謂可以證明為真實者，只有「事實」方有可能，此亦足以證明我刑法
    誹謗罪僅規範事實陳述，而不包括意見表達。至公職人員選舉罷免法第九十二條
    規定：「意圖使候選人當選或不當選，以文字、圖畫、錄音、演講或他法，散布
    謠言或傳播不實之事，足以生損害於公眾或他人者」，既已明白指出所規範之言
    論係事實陳述，而不及於意見表達。至於針對特定事項，依個人價值判斷而提出
    主觀的意見或評論，縱其批評內容足令被批評者感到不快或影響其名譽，即仍不
    構成誹謗罪。而刑法第三百十一條第三款雖有「以善意發表言論對可受公評之事
    ，而為適當之『評論』者，不罰」之規定，然該條並非誹謗罪構成要件的規定；
    且該條立法理由謂：「保護名譽，應有相當之限制，否則箝束言論，足為社會之
    害，故以善意發表言論，而有本條所列之情形者，不問事之真偽，概不處罰」，
    既然稱「不問事之真偽」，即認該條所規範的言論仍有「真偽」之分，自係指事
    實陳述而言，而非評論，故憑此尚難認定意見表達或評論係我國刑法誹謗罪所要
    處罰的言論。此種結論亦與我憲法第十一條保障言論自由之意旨相符。美國聯邦
    最高法院包爾 (Powell)大法官亦曾經在該院判決中說過：「在言論自由之下，
    並無所謂的虛偽或不實的意見。任何一個意見不論其是多麼的惡毒，我們並不依
    賴法官或陪審團的良心來匡正它，而是藉由其他的意見與該意見的競爭來匡正它
    」。亦即賦予「意見表達」絕對的憲法保障。復按刑法誹謗罪係以意圖散布於眾
    ，而指摘或傳述足以毀損他人名譽之事，為其成立要件。依據前述說明，行為人
    所指摘或傳述之事，必須是具有足以損害被指述人名譽之具體事件內容，始有誹
    謗行為可言。至於行為人所指摘或傳述之事是否「足以毀損他人名譽」，應就被
    指述人之個人條件以及指摘或傳述內容，以一般人之社會通念為客觀之判斷。如
    行為人所指摘或傳述之具體事實，足以使被指述人受到社會一般人負面的評價判
    斷，則可認為足以損害被指述人之名譽。又行為人只要對於足以損害他人名譽之
    事有所認識，且知悉就其所認識之事加以指摘或傳述，足以毀損他人的名譽，而
    指摘或傳述此事，即具有誹謗故意。雖然我國誹謗罪的構成要件並未就行為人是
    否認識其指摘或傳述之事是否為真實加以規定，然刑法第三百十條第三項規定：
    「對於所誹謗之事，能證明其為真實者，不罰。但涉及私德而與公共利益無關者
    ，不在此限」，此一阻卻構成要件事由所要求的主觀要件，即是對「所指摘或傳
    述之事為真實」的認識。因此，在非涉及私德而與公共利益有關的情形下，行為
    人之故意應包括對「其所指摘或傳述之事為不實」的認識，如果行為人主觀上非
    明知其所指摘或傳述之事為不實，即具備該阻卻構成要件事由的主觀要件，而欠
    缺構成要件故意，而不成立誹謗罪。此與美國於憲法上所發展出的「真正惡意原
    則」（act al malice，亦有稱「實質惡意原則」）大致相當。所謂「真正惡意
    原則」係指當不實內容言論侵害到公務員或公眾人物名譽時，如果該名譽受到侵
    害的公務員或公眾人物能夠證明發表言論者具有「真正惡意」，亦即發表言論者
    於發表言論時明知所言非真實或過於輕率疏忽而未探究所言是否為真實，則此種
    不實內容之言論才要受法律制裁。另按公職人員選舉罷免法第九十二條之罪，係
    以意圖使候選人當選或不當選，以文字、圖畫、錄音、演講或他法，散布謠言或
    傳播不實之事，足以生損害於公眾或他人，為其成立要件。該罪之構成要件明白
    已規定所傳述者係謠言或不實之事，故行為人之故意即亦應包括對「其所傳述者
    係謠言或不實之事」的認識。簡言之，憲法上對於誹謗性之言論，區分其內容為
    「事實」或「意見」而為不同之保護，對於後者，透過「合理評論原則」（即刑
    法第三百十一條第三款之不罰事由），在憲法上賦與絕對保障；對於前者，如能
    證明所言內容為真實者，亦受憲法之絕對保障，如所言內容非真實，即虛偽或錯
    誤者，依真正惡意原則，須證明言者有真正直接之惡意，始不受憲法言論自由之
    保障。至某一言論之內容，究係陳述事實或表達意見，即如何區別「事實」與「
    意見」，為法院須處理之法律問題，惟在許多邊際案件上，要嚴格區分二者，確
    屬不易。末按刑法第三百零九條所稱「侮辱」及第三百十條所稱「誹謗」之區別
    ，一般以為，前者係未指定具體事實，而僅為抽象之謾罵；後者則係對於具體之
    事實，有所指摘，而提及他人名譽者，稱之誹謗。是所謂公然侮辱之言詞，既多
    不涉及事實之陳述，即偏向於所謂意見之表達，而在前述憲法絕對保障下，在審
    究意見表達或評論之言詞是否構成公然侮辱之言詞，刑法第三百十一條第三款所
    明定「合理評論原則」之不罰事由，與其說是對於刑法第三百十條誹謗罪之阻卻
    構成要件事由，毋寧視為係對於刑法第三百零九條之不成文的阻卻構成要件或阻
    卻違法事由。亦即，刑法第三百零九條之適用範圍，在操作上應儘量以該條款所
    定「合理評論原則」加以限縮，在合憲性解釋原則之下，方足使刑法第三百零九
    條之規定不致發生違憲之結果。
六、按犯罪事實應依證據認定之，無證據不得推定其犯罪事實。又不能證明被告犯罪
    者，應諭知無罪之判決，刑事訴訟法第一百五十四條、第三百零一條第一項分別
    定有明文。次按事實之認定應憑證據，如未能發現相當證據，或證據不足以證明
    ，自不能以推測或擬制之方法，為裁判基礎，此可參見最高法院四十年臺上字第
    八六號判例意旨。再按告訴人之告訴，本以使被告受刑事訴追為目的，故其陳述
    是否與事實相符，自應調查其他證據，以資審認，苟其所為攻擊之詞，尚有瑕疵
    ，則在此瑕疵未予究明以前，即不能遽採為論罪之基礎，最高法院五十二年台上
    字第一三００號判例、六十九年臺上字第一五三一號判例均採此證據法則。另按
    認定犯罪事實，所憑之證據，雖不以直接證據為限，間接證據亦包括在內，然無
    論直接或間接證據，其為訴訟上之證明，須於通常一般之人均不致於有所懷疑，
    而得確信其為真實之程度者，始得據之為有罪之認定，倘其證明尚未達到此一程
    度，而有合理性懷疑之存在時，即無從為有罪之認定，此罪疑唯輕、無罪推定之
    原則，亦早經最高法院七十六年臺上字第四九八六號判例著有明文。
七、查公訴人認被告涉有刑法公然侮辱罪之犯行，係因被告擔任主任委員之「中國國
    民黨台東縣黨部」，以該黨部名義所製作之「唬爛元」競選海報內容為據，且依
    公訴人起訴之內容及告訴人於八十六年十一月十日之告訴筆錄觀之，係專指「唬
    爛元系列一」競選海報而已，此亦據告訴代理人甲○○律師於八十九年五月十一
    日本院審理筆錄敘明在卷，是本院僅就該份海報所述言論為審究範圍，尚不及於
    其他之競選海報。再告訴人參選該屆縣長選舉時為台東縣所選出之臺灣省省議員
    之身份，在台東縣市地區早為知名人士，其不僅具廣義之公務員身份，至少在台
    東縣市地區亦為所謂「公眾人物」，業據告訴人補充告訴理由在卷（八十八年八
    月三十一日補充告訴理由狀參見），合先敘明。本院訊據被告丙○○供稱，所以
    稱告訴人乙○○為「唬爛元」，係因為告訴人曾承諾不會競選該次台東縣長選舉
    ，惟竟食言違紀參選，指其為不誠實之人；再繪有烏紗帽及帽下之金銀財寶圖，
    並稱告訴人「將來難保不胡搞」之用語，係要提醒選民慎選縣長，且所用圖示及
    言語即便較激烈、聳動，亦係對他人之評價，非指告訴人為貪官污吏，更非粗鄙
    謾罵之言詞可比等語。至告訴人究是否曾經承諾不競選該次縣長競選，業經告訴
    人於歷次補充告訴理由狀中否認（參見八十七年十一月三日及八十八年八月二十
    一日補充告訴理由狀），即便真有此情事，因本案係涉公然侮辱犯行，實與有此
    事實否無涉，亦為告訴人所認在卷（見歷次補充告訴理由狀）。按本案被告對告
    訴人所為前述「唬爛元」之用語，究係陳述事實或對於告訴人為評論之表達意見
    ，涉及被告所為係構稱誹謗或侮辱罪之要件，雖公訴人未起訴誹謗罪之部分（蓋
  此部分業經不起訴處分確定），惟如前所述，在同一行為事實之法條競合情形下
    ，本院仍得審究。查告訴人是否曾承諾過不參選該屆台東縣縣長之選舉，在告訴
    人否認，被告堅認之情形下，實已難窺是否有此事實之存在，惟無論如何，被告
    以夾報等散發海報之方式，公然稱告訴人為唬爛元（即不誠實之人）乃不爭之事
    實，而此已係對個人人格之評論，就一般常情認尚無疑問，而此評論的事實基礎
    即告訴人是否曾經承諾不參選之事實，不論存在與否，均屬與該評論糾葛之事實
    ，此時如不以單純之評論認之，而認有事實之陳述在內，即應適用前述所稱真實
    惡意原則，亦即如所評論之人為公務員或公眾人物，而認並無真實惡意存在時，
    即可認為構成所謂合理之評論。查該次選舉被告所屬政黨提名之候選人即現任台
    東縣縣長陳建年，與告訴人處於競爭激烈之情況，告訴人亦稱為「勢均力敵」，
    雙方均打出用語強烈甚至聳動之文宣相互攻防，此有告訴人或被告所提出該次選
    戰中之各項文宣海報附卷可證，乃民主國家選舉期間所常見（惟我國之選舉文化
    確已達惡質化之地步），從嚴認定之結果，至多僅得認定如此用語僅是修辭上的
    誇張用法，尚難依此遽認被告有真實之惡意，且告訴人至少具公眾人物之身份，
    業如前述，是此部分之言論尚屬合理之評論，而得排除刑法公然侮辱罪所欲處罰
    之言詞範圍，堪以認定。至如認被告此部分係屬單純之事實陳述，則因被告無真
    實之惡意，亦排除誹謗罪所欲處罰之範圍，業已為前述不起訴處分確定。次查該
    海報另所繪烏紗帽及帽下之金銀財寶圖樣，係暗示告訴人將來為貪污之徒，是當
    時亦尚無此事實之發生，依一般社會常情應屬對告訴人人格之評論，屬意見表達
    之言論，尚無疑問。是此部分被告所言即無涉刑法誹謗罪之可能，而被告是否涉
    有刑法公然侮辱罪之犯行，尚應考量被告所言是否符合刑法第三百十一條第三款
    所定之合理評論原則，而得排除該罪之適用。查被告當時所代表之政黨與告訴人
    處於競爭激烈之公職選舉中，已如前述，是被告所屬政黨及告訴人係處於一場相
    當具有爭議性的公共辯論選舉中，即便該圖示傳達出告訴人為所謂貪污之徒之聯
    想，在不詳閱該海報或不明瞭告訴人為人之選民心中，亦僅會認為該海報之圖示
    ，即被告在表達其意見時，係以誇張的圖示用法，亦即至多僅認為是「一種不嚴
    謹的比喻性的意義」、「一種強烈且富想像力的表達」而已，而依一般人合理的
    理解，並不致誤會此係對於公眾人物的事實陳述，更何況告訴人尚未當選縣長，
    根本不致有此事實之發生，業據前述敘明。又在民主政治公民社會中，候選人透
    過競選之過程利用各種文宣為其進行宣傳，並就其所涉公共事務為辯論，期使選
    民對候選人有充分之認識，是對於各候選人有關文宣中就與公益有關之事項，或
    甚至人格特質的描述等，自應嚴格認定報導人是否確有誹謗或侮辱之惡意，不應
    以過於寬鬆的標準檢驗，以免在選舉中因對其他候選人有關於公共事務或其過去
    曾參與事務之之批評動輒得咎，因此若無積極證據足證行為人確係出於侮辱之故
    意或未必故意以進行公然傳播或散布，即應推定其係以善意為之。故被告所製作
    之海報內容，縱嫌聳動或誇張，然其目的不外係在引起選民之注意，增加選民對
    候選人平日參與公共事務等作為之瞭解，並可提供選民更多且深入的資訊，是被
    告此處所為應係善意為之，即堪採信。對於所謂出於「善意」，所以採取極嚴格
    之認定標準，係在避免如候選人畏懼有侵害他候選人名譽之虞時，勢必會在對於
    候選人行為或能力之討論上，加上一層無形之桎梏，而無法暢所欲言，亦影響選
    民對候選人的討論活力，也難以提供更多民眾想關心及參與的資訊，甚且亦難有
    效發揮監督公務員或公眾人物之功能，是該等圖示所表示出之暗示言論，依當時
    選舉期間之客觀環境、選民智識水準及可證明性等因素為綜合考量，尚難認被告
    自始即非善意，而有公然侮辱告訴人之故意。須提出者者，言論自由及個人名譽
    雖均為憲法所保障之基本權利，惟二者之保護產生衝突時（所謂基本權之衝突）
    ，基於比例原則及利益衡量，個人之名譽，在相當情形下，必須對憲法所保障之
    言論自由讓步，尤其身為「公眾人物」，既掌握較多之社會資源，亦比較能夠為
    自己的名譽有所澄清，以縣長之尊或接近縣長之位之人，自須忍受較為嚴苛之監
    督，此乃有志參選縣長等公職選舉者，所付出之代價及應該建立的基本認識。
八、末按，本院想起美國最高法院在關於甚至是所謂「三字經」的侵犯性言論，亦應
    受到言論自由保護的判決中，由哈藍 (Harlan) 大法官所主筆的一段判決內容，
    願提出與本案當事人共勉，並藉以宣示司法權保障言論自由的用心：「憲法保障
    的言論自由權利，在我們這樣多元複雜的社會中，是一帖良藥。他可以防止政府
    箝制言論，以控制我們所能獲得之資訊，希望這樣的自由可以使我們的公民更進
    步，讓我們的政治更完美，也相信這是我們政治體制所依賴的個人尊嚴與選擇的
    唯一途徑。．．．或許，這自由會造成言詞的喧囂與不和諧，甚至是侵犯性的語
    言。然而在某個既定的限制下，他其實是開放公共討論所容許的必要副作用。也
    許空中充滿著言詞噪音，這卻是良性的訊息」。在我國逐步邁向多元民主化的今
    天，這段話尤發人深省。
九、綜上所述，依據公訴人所提出之證據，告訴人於本案中即便有名譽受損之虞，被
    告之行為因尚無真實之惡意，亦符合刑法第三百十一條第三款之合理評論原則，
    而得阻卻刑法第三百十條之誹謗罪及第三百零九條之公然侮辱罪之構成要件，自
    不得以該等罪相繩。此外，本院依職權調查本案現存及相關範圍之任何事證，仍
    查無其他積極之證據，足認被告確有公訴人所指犯行，是不能證明被告有罪，依
    法自應諭知無罪之判決，以示審慎。
據上論斷，應依刑事訴訟法第三百零一條第一項，判決如主文。
本案經檢察官薛樂儀到庭執行職務
中    華    民    國      八十九      年      五      月      二十五    日
                                  臺灣臺東地方法院刑事庭
                                      法  官  錢  建  榮
右正本證明與原本無異。
如不服本判決，應於判決送達後十日內向本院提出上訴狀。（須附繕本）
「切勿逕送上級法院」
                                      書記官  林  建  成
中    華    民  國      八十九      年      五      月      三十一    日
附件一：起訴書一件。
附件二：海報一件。


司法院資訊處製作；財團法人民間司法改革基金會備份。
